臺灣屏東地方法院民事判決　　　　　　　 94年度訴字第339號
原　　　告　乙○○
訴訟代理人　鍾治漢律師
被　　　告　丁○○
訴訟代理人　林維毅律師
複　代理人　劉思龍律師
上列當事人間請求確認本票債權不存在事件，本院於民國96年3
月28日言詞辯論終結，判決如下：
    主  文
原告之訴駁回。
訴訟費用由原告負擔。
    事實及理由
一、原告主張：原告於民國94年初承作屏東縣生物科技園區內臺
    灣咖啡展示館區工程（下稱系爭工程），由第三人甲○○出
    資新臺幣（下同）285 萬元投資上開工程，嗣於94年7 月3
    日甲○○邀同原告、另名合夥人潘榮宗前往屏東市○○路喜
    悅地咖啡廳用餐，進入餐廳後不久，被告配偶丙○○率7 名
    身穿黑衣、姓名不詳之男子圍住原告，因甲○○與丙○○似
    有糾紛，丙○○即問原告系爭工程獲利多少，原告表示百分
    之10利潤，丙○○表示不划算，要甲○○將投資取回，原告
    表示甲○○為個案投資，資金目前無法返還，丙○○遂要求
    原告簽發本票，而身旁著黑衣男子即鼓噪：「不要敬酒不吃
    吃罰酒…車上有東西，等一下會很難看」，並由其中一名逾
    百公斤之男子壓著原告肩膀，要原告拿出證件核對並簽本票
    ，原告心中恐懼萬分，擔心若不依言簽發本票，則可能當場
    被痛毆或被帶至他處凌虐，而簽發票面金額300 萬元，票號
    ：WG00000000之本票1 張（下稱系爭本票）。原告與被告、
    丙○○無任何債權債務關係存在，系爭本票實屬受脅迫而簽
    發，原告並已向被告、丙○○撤銷簽發系爭本票意思表示，
    被告取得系爭本票屬惡意及不法，故被告自不得享有系爭本
    票之權利等語，並聲明：確認被告持有以原告名義簽發之系
    爭本票300 萬元及自94年7 月4 日起至清償日止，按週年利
    率百分之6 計算之利息債權不存在。
二、被告則以：甲○○因積欠伊配偶丙○○債務，經丙○○催促
    清償，甲○○告知因投資原告、潘榮宗營造工程金額3 百萬
    元，工期延誤無法收回，丙○○乃偕同甲○○及工程師蔡方
    和察看工程現場，但發現未動工，原告、潘榮宗均坦承甲○○確有投資3 百萬元，惟甲○○所投資金額用於何處，原告
    、潘榮宗則支吾其詞，無法具體說明，原告並推稱已無現金
    可返還第三人甲○○，惟願先簽發系爭本票，並由潘榮宗背
    書後交付甲○○，甲○○則再轉交丙○○，用以清償甲○○
    積欠之債務，嗣後伊自丙○○轉讓而取得，故並無原告所述
    受脅迫而簽發系爭本票之情事，且伊取得系爭本票並非出於
    惡意，自應享有系爭本票之權利等情置辯，並聲明：如主文
    第1 項所示。
三、兩造不爭執事項：(一)原告確有於94年7 月3 日簽發系爭本票
    ，被告則為系爭本票之現持有人。(二)被告持系爭本票向本院
    聲請對原告為強制執行，經本院94年度票字第2241號裁定准
    許在案。
四、兩造爭執事項：(一)原告簽發系爭本票之行為，是否遭第三人
    丙○○脅迫所為？原告得否主張其發票行為遭脅迫而撤銷？
    (二)被告是否為系爭本票惡意受讓人，而不得對原告主張系爭
    本票債權？茲分敘如下：
(一)、原告簽發系爭本票之行為，是否遭第三人丙○○脅迫所為？
    原告得否主張其發票行為遭脅迫而撤銷？
  (1)按私文書經本人或其代理人簽名、蓋章或按指印或有法院或
    公證人之認證者，推定為真正，民事訴訟法第358 條定有明
    文；復按當事人主張其意思表示係因被詐欺或脅迫而為之者
    ，應就其被詐欺或被脅迫之事實，負舉證之責任，最高法院
    21年上字第2012號判例可資參照。原告已自承系爭本票確為
    其所簽發，依上開法條規定，系爭本票即應推定為真正，而
    原告主張簽發系爭本票，係遭第三人丙○○脅迫之下所為，
    其並無簽發之意思，揆之前開判例意旨，自應由原告就此主
    張之事實負舉證責任。
  (2)經查：關於系爭本票簽發緣由：因第三人甲○○以300 萬
    元投資系爭工程，而甲○○與丙○○間有債權債務糾紛，故
    由原告簽發系爭本票予丙○○，做為甲○○取回上開投資款
    ，並清償甲○○清償丙○○欠款之事實，此據原告前於臺灣
    屏東地方法院檢察署95年度偵字第1030號恐嚇案件警詢中稱
    「（招募資金是何人接洽？資金投資契約內容？）是我本人
    接洽，該工程投資金額300 萬，有告知甲○○需找三位投資
    主，每一位投資額是100 萬，是共同承攬系爭工程，最後是
    甲○○一人總攬投資金額300 萬，於94年4 月29日與我簽定
    合約」（上開偵字卷附警卷第9 頁背面）、「（於何時遭投
    資方不明人士介入逼迫簽立300 萬本票？能否詳述情形？）
    ... 自稱王老師之人（即丙○○）要求我將甲○○投資金額
    300 萬元退還，因本事務所無現金退還投資金額300 萬元..
    不得之下由我簽發系爭本票」等語（上開警卷第10頁）；甲○○則稱「（你於94年7 月28日左右，以王老師脅迫為由，
    致使被害人潘榮宗簽訂退出系爭工程讓渡書是否有此事？）
    當初乙○○、潘榮宗承攬系爭工程要增資，我出資300 萬元
    ，佔該工程權益的全部」（上開警卷第7 頁）、「（是何原
    因王老師等人要強迫被害人簽立本票？）因為我與王老師有
    債務，但我一直無法與王老師處理，而王老師他知道我有在
    屏東市有與乙○○及潘榮宗投資工程，所以想從此處取回我
    欠他的錢」（上開警卷第6 頁背面）；證人潘榮宗亦稱「（
    甲○○所投資你們的金額多少？）甲○○投資300 萬元」、
    「（你和乙○○既不認識丙○○該人，為何丙○○要強迫你
    們簽立新臺幣300 萬元本票？）丙○○當時向我們告知，甲○○投資系爭工程不划算，要替甲○○討回投資的錢」（上
    開警卷第4 頁）等各語足證，則原告主張「第三人甲○○出
    資285 萬元」云云，即非可採。原告簽發系爭本票之情狀
    ：原告固於上開刑事偵查中稱「（於何時遭投資方不明人士
    介入逼迫簽立300 萬本票？能否詳述情形？）王某（即丙○○）即稱沒錢就簽本票，並惡言恐嚇向我與潘榮宗稱：全家
    老小出門要小心（並要求家中老小姓名資料）及家裡住不下
    去」（上開警卷第10頁）、於本院所提出之起訴狀稱「丙○○說一定要簽本票出來，7 名黑衣男子立即鼓噪稱：不要敬
    酒不吃吃罰酒車上有東西，等一下會很難看」、「被一名逾
    百公斤男子壓著肩膀並簽系爭本票」（本院卷2 頁），而證
    人潘榮宗亦稱「（94年7 月3 日你有無在喜悅地餐廳用餐？
    ）... 起鬨前王老師有直接說我們就是欠他錢，並說：不要
    敬酒不吃吃罰酒、車上有東西，會很難看... 有名壯碩男子
    壓著原告肩膀，硬要強迫原告簽發系爭本票」（本院卷44頁
    ）等各語，並提出甲○○出具之證明書所載「強迫乙○○、
    潘榮宗簽立本票300 萬元，並逼問家裡老小姓名、電話、及
    影印身分證件，惡言惡狀，令邱、潘兩人屈服」等語（本院
    卷7 頁）為憑，以明受丙○○脅迫而簽發系爭本票一事。質
    之，原告前於上開刑事偵查中係稱「（你有無說你不簽的話
    將你怎樣？）有的，丙○○說如果不簽的話，你們兩家要小
    心，我天天去你們家吵、鬧，我們身後又站他們的兄弟，我
    就很害怕，我就簽本票了」等語（上開偵字卷56頁），於警
    詢中則稱「（甲○○及同夥7 名之不詳姓名男子有無以何強
    暴脅迫方式你與潘榮宗？）沒有武器，是以全家老小之安全
    為由恐嚇的，之後常以電話惡言騷擾要求歸還欠款」（上開
    警卷10頁），與其於本院所述受脅迫情節不一；又，甲○○
    雖於警詢中陳稱「（王老師及多名男子是以何方法脅迫被害
    人簽立新臺幣300 萬元本票？）他們以恐嚇口吻強迫被害人
    簽立本票，再叫乙○○及潘榮宗二人把身分證拿出來登記」
    等語（上開警卷第6 頁背面），固與原告提出之上開證明書
    所言並無二致，但僅泛言「強迫、惡形惡狀」一詞，均未明
    確指出原告受有何脅迫情事而簽發系爭本票，又原告已陳明
    ：甲○○已不知去向（本院卷94頁），而上開刑事案件偵查
    中經拘提甲○○無著（上開偵字卷86、87頁），故無法訊問
    證人甲○○以明其真意為何？況且，兩造均不爭執原告簽發
    系爭本票時，尚有第三人蔡方和在場（上開偵字卷第59頁）
    ，而蔡方和於上開刑事偵查中結證：「（何業？）我是不動
    產代書講師」、「（94年7 月3 日下午有無去屏東市喜悅地
    咖啡廳？）有的，我是與丙○○約在屏東縣屏東市○○路上
    的麥當勞見面，後來因為工地完全沒有動工，所以就有人提
    議去咖啡廳坐一坐，我們到了咖啡廳以後，乙○○他們就將
    工程設計圖、藍圖等交給我做評估，我看了以後，就跟丙○○說這個可能沒有辦法做，因為看樣子好像只是在畫大餅」
    、「（開本票時有無其他的人押著告訴人簽本票？）沒有，
    當時情況是很和平的，如有脅迫情形咖啡廳的人會報案的」
    、「（丙○○有無說兩位告訴人不簽本票的話，要對他們家
    人不利的話？）我沒有聽到」、「（丙○○當天帶了幾個人
    去？）沒有，丙○○就只帶我、及另一個欠他錢的人，那個
    人應該就是甲○○了」等語（上開偵字卷58頁），亦無法證
    明原告有受脅迫、恐嚇之情事。
  (3)承上，參以原告簽發系爭本票後之處理過程：原告稱「（本
    院卷第6 頁支票簽發之目的為何？是否交付甲○○？）這張
    支票（票號：AA0000000 ，下稱系爭支票）是在我簽發系爭
    本票之後交給甲○○的，... ，他（甲○○）能以150 萬的
    支票喚回先前的300 萬本票，等於是甲○○只投資150 萬，
    支票確實有交給甲○○了」（本院卷75頁）、「（原告所交
    給甲○○的支票用意為何？）那算是一種擔保，擔保原告先
    前所簽發的300 萬本票拿回來，也就是說我拿150 萬元給甲○○，甲○○要將我先前簽發的300 萬本票拿回來給我，當
    時投資就是各持分百分之50，甲○○示投資300 萬元，所以
    等於是甲○○退出150 萬的投資。... 因為甲○○惹了麻煩
    ，所以他退出150 萬元，我要他把300 萬的本票拿回來，因
    為都已經被押了簽發300 萬本票，所以要想辦法趕快補救。
    」等語（本院卷94頁）；證人潘榮宗亦稱「（乙○○於報案
    時指稱，甲○○曾稱丙○○要索取擔保品，你將系爭支票交
    給甲○○，是否屬實？情形為何？）是有這件事沒錯，因為
    我想說這張150 萬元之支票交給丙○○之後，如果能將300
    萬元的本票拿回來，這樣就可以息事寧人的話，事情過了就
    算了」（上開警卷4 頁背面）等各語，及潘榮宗與甲○○於
    94年7 月29日簽定營造權利讓渡書，約定系爭工程第一期興
    建工程之營造權利讓渡與甲○○之事實，經潘榮宗、甲○○
    於警詢中陳明，其中潘榮宗稱「（乙○○報案時供稱，甲○○又於94年7 月28日左右，以王老師脅迫為由，致使你簽訂
    退出承攬系爭工程讓渡書是否有此事？）基於保障甲○○投
    資權益，我是出於自願簽訂讓渡書給甲○○，與丙○○應該
    沒有關係」（上開警卷4 頁背面），並有該營造權利讓渡書
    影本1 件可稽（上開警卷22頁），甲○○亦稱「（你說當初
    簽訂合作協議書時，協議書中的內容對我不公平及沒有保障
    ，且預定的工程一直未開工，所以你才會請潘榮宗簽訂讓渡
    書至你名下？為何不是修改合約書內容？你是否有以強暴脅
    迫之方法使潘榮宗簽立？）因我欠資金週轉，所以我想轉讓
    給其他營造廠商，因先前簽立的協議書未清楚標示持有股份
    的權利範圍，所以才另外開立營造權利讓渡書，且亦經潘榮
    宗同意，並一起擬定讓渡書內容後才簽訂的」（上開警卷7
    頁背面）。綜上各情，堪認原告於簽發系爭本票之際，確實
    已退回甲○○投資系爭工程金額300 萬元，並以之清償甲○○積欠丙○○之債務，嗣後為減低系爭工程投資金額所受損
    害，故變更為退回甲○○300 萬元中之150 萬元投資金額，
    而以系爭支票交換取回系爭本票，以保留甲○○投資金額15
    0 萬元，此從原告於本院審理時更正陳述「甲○○在本件臺
    灣咖啡展示館只有投資約150 萬元」一事（本院卷61頁），
    可得印證。倘若，原告確遭丙○○脅迫簽發系爭本票，惟卻
    未於被告離去後即速報警取回系爭本票，以便釐清系爭本票
    之權利義務關係，反而立即處理退回甲○○部分投資資金、
    營造權利讓渡事宜、及提出系爭支票以換回系爭本票，以避
    免系爭工程投資金額不足之窘境，實有悖於常情，且與維護
    系爭工程全部投資利益相違，是原告主張其有遭受脅迫簽發
    系爭本票云云，即難遽採為真實。從而，原告主張撤銷遭被
    告配偶丙○○脅迫而為之簽發系爭本票行為，即無理由。
(二)、被告是否為系爭本票惡意受讓人，而不得對原告主張系爭本
    票債權？
  (1)按票據法第13條但書所謂執票人取得票據出於惡意，係以執
    票人取得票據時為準，決定其是否惡意，並應由票據債務人
    就此負舉證責任，最高法院72年度臺上字第1612號判決意旨
    供參。又，票據行為為不要因行為，即不以給付之原因為要
    素而得成立之行為，凡簽名於票據之人，不問原因如何，均
    須依票上所載文義負責，除執票人取得票據係出於惡意成詐
    欺者外，發票人不得以自己與執票人前手所存抗辯之意由，
    對抗執票人，同院49年臺上字第678 號判例意旨亦可資參照
    。
  (2)原告主張其有遭受被告之配偶丙○○脅迫而簽發系爭本票一
    事，尚難遽採為真實，已如上述。又，原告主張被告取得系
    爭本票屬惡意及不法，而未提出積極事證以實其說，揆之上
    開判例意旨，原告既未能舉證證明被告係出於惡意而取得系
    爭本票，自應依系爭本票所載文義負責。
五、綜據上述，原告請求確認被告持有以原告名義簽發之系爭本
    票300 萬元、及自94年7 月4 日起至清償日止，按週年利率
    百分之6 計算之利息債權不存在，為無理由，應予駁回。
六、本件事證已臻明確，兩造其餘主張陳述及所提之證據，經審
    酌後認與判決結果無涉，爰不一一論述，附此敘明。
七、據上論結，原告之訴為無理由，依民事訴訟法第78條，判決
    如主文。
中　　華　　民　　國　　96　　年　　4 　　月　  11　　日
                  民事第二庭   審判長 法 官  阮世賢
                                      法 官  楊文廣
                                      法 官  林孟和
以上為正本，係照原本作成。
如不服本判決，應於收受送達後20日內向本院提出上訴書狀，其
未表明上訴理由者，應於提出上訴後20日內向本院補提理由書狀
（均須按他造當事人之人數附繕本）。
                                      書記官　蔣開屏
中　　華　　民　　國　　96　　年　　4 　　月　　11　　日
